臺灣高等法院民事判決
110年度上國字第10號
上  訴  人  林于婷    
訴訟代理人  李樂濟律師
被  上訴人  臺北市政府工務局新建工程處
法定代理人  林昆虎  
訴訟代理人  王建豐律師
複  代理人  張瑞娟律師
上列當事人間請求國家賠償事件，上訴人對於中華民國109年12
月31日臺灣臺北地方法院108年度國字第11號第一審判決提起上
訴，本院於111年10月18日言詞辯論終結，判決如下：
    主      文
上訴駁回。
第二審訴訟費用由上訴人負擔。
    事實及理由
壹、程序部分
一、本件於第二審上訴程序中，被上訴人法定代理人於民國111
    年1月16日由黃立遠變更為林昆虎，有臺北市政府派令可稽
    （見本院卷第325頁），林昆虎聲明承受訴訟，核無不合，
    應予准許。
二、按於第二審為訴之變更或追加，非經他造同意，不得為之，
    但減縮應受判決事項之聲明者，不在此限，此觀民事訴訟法
    第446條第1項、第255條第1項第3款規定即明。上訴人原起
    訴請求被上訴人給付新臺幣（下同）195萬658元並加計法定
    遲延利息，嗣於本院第二審程序中減縮請求金額為195萬645
    元並加計法定遲延利息（見本院卷第227頁），核與上開規
    定相符，應予准許。
貳、實體部分　　
一、上訴人主張：被上訴人為臺北市中正區林森南路車行地下道
    （下稱系爭地下道）之管理機關，其應考量系爭地下道所設
    排風管及其防撞桿之高度可能成為車輛行進中之障礙，依道
    路交通標誌標線號誌設置規則（下稱設置規則）於系爭地下
    道之汽車道劃設近障礙物線、路中障礙物體線等標線（下稱
    系爭標線），或設置警告牌示以提醒用路人避免發生碰撞，
    卻怠未為之，而對於該地下道之管理有欠缺，造成訴外人方
    行健於105年12月22日上午9時許，駕駛其僱主即大都會汽車
    客運股份有限公司（下稱大都會公司）所有車號000-00號營
    業大客車(下稱系爭公車)，沿系爭地下道第2車道自北往南
    行駛至該地下道第2排防撞桿（下稱系爭防撞桿）前時，疏
    未注意其車前右上方設有排風管（下稱系爭排風管）及系爭
    防撞桿，而逾越車道偏右行駛撞擊該防撞桿，致系爭防撞桿
    鬆脫垂掛於機車道上方，適伊父即訴外人林世昌於同日上午
    9時7分，騎乘機車搭載伊行經該處，未及閃避，伊因此遭系
    爭防撞桿撞擊頭部（下稱系爭事故），受有頭部外傷合併腦
    出血與硬腦膜下出血、開放性顱骨骨折、尿崩症及雙側視神
    經萎縮等傷害（下稱系爭傷害），支出醫藥費用17萬4,285
    元，尿布、醫材及交通費共7萬4,947元、看護費用188萬9,3
    00元、必要輔具費用16萬9,809元，並受有勞動能力損失458
    萬447元及非財產上損害240萬元，共計928萬8,788元。被上
    訴人就系爭事故之過失比例為21%等情，爰依國家賠償法第3
    條第1項、民法第184條第1項前段等規定，擇一請求判命被
    上訴人給付195萬645元（928萬8,788元×21%），並加計法定
    遲延利息（原審就上開部分為上訴人敗訴判決，上訴人不服
    ，提起上訴）。上訴聲明：㈠原判決廢棄。㈡被上訴人應給付
    上訴人195萬645元，及其中160萬元自起訴狀繕本送達翌日
    起、其餘35萬645元自109年6月1日起，均至清償日止，按年
    息5%計算之利息。㈢願供擔保，請准宣告假執行。
二、被上訴人則以：系爭排風管及防撞桿早於98年8月前即已設
    置，該處機車優先道寬度為200公分，附著地下道側牆之系
    爭防撞桿突出牆面及距離地面之長度及高度，依序為175公
    分、254公分，距離左側汽車道分隔線至少25公分，伊已於
    系爭防撞桿下方掛設紅白相間之警示吊牌，汽機車各於其車
    道行駛，應無撞擊該防撞桿之可能。嗣訴外人即負責劃設道
    路（含系爭地下道）標誌、標線之主管機關臺北市政府交通
    局交通管制工程處（下稱交工處），雖曾於101年間邀伊協
    商欲調整系爭地下道之車道，最後決定於汽車道、機車優先
    道入口處，依序設置車輛限高3.9公尺、2.5公尺之標誌，以
    避免各該車輛過高發生碰撞，已足以確保用路安全。本件係
    因方行健駕駛系爭公車違規右偏侵入機車優先道，以致位於
    該車道上方之系爭防撞桿遭撞擊而發生鬆脫，其於事故發生
    後未於現場停留及採取提醒用路人注意系爭防撞桿垂落之必
    要措施，並即通報伊進行修復，未幾林世昌即騎乘機車搭載
    上訴人駛至事發地點而發生系爭事故，自難認伊對系爭地下
    道之管理有缺失或過失。系爭排風管及防撞桿係位於機車優
    先道上方，未延伸至左側汽車道上，亦難認有於汽車道劃設
    系爭標線之必要，且伊非負責規劃及繪設標線之主管機關，
    故伊就系爭事故不負損害賠償責任。否則，上訴人部分項目
    之請求亦屬無據或金額過高等語，資為抗辯。並答辯聲明：
    ㈠上訴駁回。㈡如受不利判決，願供擔保請准宣告免為假執行
    。
三、查，被上訴人為系爭地下道之管理機關，方行健於前揭時、
    地駕駛系爭公車，沿系爭地下道第2車道自北往南行駛，途
    中逾越車道偏右行駛，以致撞擊系爭防撞桿，造成該防撞桿
    鬆脫垂落於機車優先道上方，適林世昌騎乘機車搭載上訴人
    行經該處，亦疏未注意車前狀況，閃避不及，造成上訴人遭
    系爭防撞桿撞擊，受有系爭傷害。嗣方行健已因系爭事故，
    經臺灣臺北地方檢察署（下稱臺北地檢）檢察官偵查後提起
    公訴（案列：該署106年度偵字第4844號、107年度調偵字第
    1097號，下依序稱第4844號、第1097號），因上訴人撤回告
    訴，於108年8月13日經原法院108年度審交易字第426號刑事
    判決諭知公訴不受理。方行健、大都會公司另於109年8月31
    日經原法院108年度訴字第285號民事判決，判命其二人應連
    帶給付上訴人168萬7,513元本息確定等事實，為兩造所不爭
    執（見本院卷第73頁），並經本院調閱前開民、刑事卷宗，
    核閱無訛。
四、上訴人主張被上訴人對其管理之系爭排風管及防撞桿，有未
    於汽車道劃設系爭標線及設置警告牌示之欠缺及過失，應依
    國家賠償法第3條第1項或民法第184條第1項前段等規定，就
    系爭事故對伊負賠償責任等語，為被上訴人所否認，並以前
    揭情詞置辯。爰審認如次：
　㈠按公共設施因設置或管理有欠缺，致人民生命、身體、人身
    自由或財產受損害者，國家應負損害賠償責任，國家賠償法
    第3條第1項定有明文。所謂公共設施之設置有欠缺，係指公
    共設施建造之初，即存有瑕疵而言；管理有欠缺，係指公共
    設施建造後未妥善保管或因其他情事發生瑕疵，而於瑕疵發
    生後怠於適時修護而言。又人民依上開規定請求國家賠償時
    ，尚須人民之生命、身體或財產所受損害，與該公共設施之
    設置或管理之欠缺，具有相當因果關係，始足當之。次按，
    民法第184條第1項前段之侵權行為成立，須行為人因故意過
    失不法侵害他人權利，亦即行為人須具備歸責性、違法性，
    不法行為與損害間有因果關係，始能成立，且主張侵權行為
    損害賠償請求權之人，對於侵權行為之成立要件應負舉證責
    任。
  ㈡查，系爭地下道北往南方向自左而右共劃設3個車道，第1、2
    為汽車道、第3為機車優先道，並依序於各該車道入口處設
    有車輛高度不得超過3.9公尺、2.5公尺之限制標誌，有現場
    照片可稽（見第4844號偵卷第165頁）。又依設置規則第83
    條第1項、第174條之1第1項規定，機車以外之其他車種（含
    大型重型機車）除起步、準備停車、臨時停車或轉向外，不
    得橫跨或占用行駛機車優先道，且本件通行該車道者，應受
    高度不得超過2.5公尺之限制。而前述機車優先道（含邊線
    ）之寬度為200公分，其上方設有系爭排風管附著於頂版；
    為提醒該車道之用路人注意有系爭排風管之存在，其前方另
    設有系爭防撞桿（桿體呈鮮橘色及水平「ㄑ」字型附著於右
    側牆面上，下方再懸掛紅白相間之警示牌），自牆面起算，
    其桿體直線最長距離為175公分，兩端離地高度依序為247、
    254公分等情，有事發後臺北市政府警察局中正第一分局鑑
    識小隊於現場所為之量測照片可稽（見第4844號偵卷第165
    至180頁)，足認系爭防撞桿全部位於系爭地下道之機車優先
    道範圍內，且無超出該車道與汽車道共用邊線之情形。是方
    行健於前述時、地駕駛系爭公車通行系爭地下道時，本負有
    遵行其車道前進，不得橫跨或占用行駛機車優先道之注意義
    務，衡情尚難認系爭地下道依法有於汽車道上劃設系爭標線
    或設置警告示牌以提醒其不得侵入機車優先道而撞擊系爭排
    風管或防撞桿之必要。況本件負責規劃及繪設標線之主管機
    關應為交工處，亦非被上訴人，有交工處111年2月18日函文
    可按（見本院卷第331頁）；且方行健於所駕車輛發生撞擊
    後未於現場停留及提醒用路人注意系爭防撞桿垂落機車優先
    道之必要措施，並即通報被上訴人進行修復，未幾林世昌即
    騎乘機車搭載上訴人駛至事發地點而發生系爭事故，二者時
    間相距甚短，亦難認被上訴人於系爭防撞桿遭方行健撞落後
    ，有何怠於適時修護之管理欠缺或疏失。
  ㈢上訴人雖舉第1097號偵卷於偵查過程中委託訴外人中央警察
    大學就系爭事故肇事原因所為之鑑定書（下稱系爭鑑定書)
    及實際負責鑑定之人員陳高村副教授所為之證詞（含手繪附
    圖）為憑（見原審卷一第283至355頁、本院卷第272至277、
    283頁）。惟鑑定為一種調查證據方法，所得結果係供作法
    院依自由心證判斷事實真偽之證據資料；法院對於鑑定人之
    鑑定結果，得依自由心證以定取捨，非必受鑑定人所陳述意
    見之拘束。系爭鑑定書及陳高村雖認方行健行駛之汽車道近
    系爭排風管及防撞桿處未劃設系爭標線，有違反設置規則第
    160條第1項規定之情事，該項標線之欠缺為系爭事故肇事之
    次因。惟查，交通部頒「道路交通標誌標線號誌設置規則」
    第156條：「近障礙物線，用以指示路中有固定性障礙物，
    警告車輛駕駛人謹慎行車，並禁止超車」，同規則第160 條
    ：「路中障礙物體線，用以表示路上之障礙物體，促使車輛
    駕駛人提高警覺。」，爰近障礙物線或路中障礙物體線係用
    以警示路中或路上之固定性障礙物，設置圖例亦僅針對定著
    於道路上之障礙物繪設，車道上方的橋樑涵洞並不繪設(同
    規則第160條設置圖例參照)。系爭防撞桿係位於道路上方，
    非屬道路上之定著物，故無須劃設近障礙物線或路中障礙物
    體線；且經檢視函附鑑定人繪製示意圖，其所示近障礙物線
    並非繪製於非屬道路上定著物排煙器前方，而係繪製於其左
    側，僅為禁止車輛跨越之功用，與上揭規則第156條規定用
    意不符，且示意圖之相關距離依據均無法規規定，有交工處
    111年2月18日函文可參（見本院卷第331至333頁），是系爭
    排風管及系爭防撞桿並非本件汽車道上之固定性障礙物或其
    路上之障礙物體，自難認汽車道上有劃設系爭標線之必要，
    上開鑑定結果與前揭規定及卷內事證均有未合，本院自不受
    其拘束。況系爭事故係因方行健之違規所致，業如前述，亦
    難認與系爭地下道之管理有何關係。則上訴人依首揭國家賠
    償法及民法之規定，請求被上訴人賠償損害，均屬無據。
五、綜上所述，上訴人依國家賠償法第3條第1項、民法第184條
    第1項前段規定，請求被上訴人給付195萬645元，及其中160
    萬元、其餘35萬645元依序自起訴狀繕本送達翌日起、109年
    6月1日起，均至清償日止，按年息5%計算之利息，為無理由
    ，不應准許。從而原審為上訴人敗訴之判決，理由雖有不同
    ，但結論並無二致，仍應予維持。上訴論旨指摘原判決不當
    ，求予廢棄改判，為無理由，應駁回其上訴。
六、本件事證已臻明確，兩造其餘之攻擊或防禦方法及所用之證
    據，經本院斟酌後，認為均不足以影響本判決之結果，爰不
    逐一論列，附此敘明。
七、據上論結，本件上訴為無理由，判決如主文。
中　　華　　民　　國　　111 　年　　10　　月　　31　　日
                  民事第七庭    
                      審判長法  官  林翠華
                            法  官  許炎灶
                            法  官  蔡惠琪
正本係照原本作成。
如不服本判決，應於收受送達後20日內向本院提出上訴書狀，其
未表明上訴理由者，應於提出上訴後20日內向本院補提理由書狀
（均須按他造當事人之人數附繕本）上訴時應提出委任律師或具
有律師資格之人之委任狀；委任有律師資格者，另應附具律師資
格證書及釋明委任人與受任人有民事訴訟法第466 條之1第1項但
書或第2項所定關係之釋明文書影本。如委任律師提起上訴者，
應一併繳納上訴審裁判費。
中　　華　　民　　國　　111 　年　　10　　月　　31　　日

  　　　　　　　　　　　　　書記官  蕭英傑